【裁判字號】    97,重上,328
【裁判日期】    980428
【裁判案由】    排除侵害等
【裁判全文】
臺灣高等法院民事判決                 97年度重上字第328號
上  訴  人  新光合成纖維股份有限公司
法定代理人  甲○○
訴訟代理人  徐秀鳳律師
            蔡國棟律師
被  上訴人  乙○○
訴訟代理人  陳純仁律師
            呂光武律師
上列當事人間請求排除侵害等事件，上訴人對於中華民國96年7
月31日士林地方法院85年度重訴字第3號第一審判決提起上訴，
，本院於98年4月14日言詞辯論終結，判決如下：
    主  文
原判決關於駁回上訴人後開第二項之訴部分暨訴訟費用之裁判均
廢棄。
被上訴人應將坐落台北市○○區○○段4小段301地號土地上如附
圖Ｘ、Ｚ所示部分之土地，面積依序為6.42平方公尺、5.54平方
公尺，返還上訴人及其他共有人全體。
其餘上訴駁回。
第一、二審訴訟費用由被上訴人負擔十分之三，餘由上訴人負擔
。
    事實及理由
一、按訴訟繫屬中為訴訟標的之法律關係，雖移轉於第三人，於
    訴訟無影響。民事訴訟法第254條第1項前段定有明文。本件
    上訴人起訴時係主張其為坐落台北市○○區○○段4小段301
    地號土地（下稱系爭301地號土地）之共有人， 所有權應有
    部分萬分之3076，並本於所有權之作用為請求。惟查其業於
    原審訴訟繫屬中，將其所有上開土地所有權應有部分全數賣
    出，並辦理所有權移轉登記完畢（ 見原審卷第3卷第33頁上
    訴人陳報之土地權利變動表、本院卷第62頁至第83頁之土地
    登記謄本），故其本於所有權作用之訴訟標的法律關係已移
    轉於第三人，惟依上開規定，仍於訴訟無影響。合先敘明。
二、上訴人起訴主張：伊於民國（下同） 78年9月18日購入系爭
    301地號土地準備興建房屋，詎被上訴人所有建號40376號，
    門牌號碼為台北市○○路○段343巷3號房屋（下稱系爭房屋
    ），竟有部分越界建築在其所有上開土地如附圖Ｙ所示部分
    ， 面積26.88平方公尺，並占有使用如附圖Ｘ、Ｚ所示部分
    之空地，面積各為6.42平方公尺、5.54平方公尺，而無權占
    用系爭301地號土地面積計38.84平方公尺，並獲有相當於租
    金之不當得利，自應返還上開土地予伊及其他共有人全體，
    並應返還不當得利予伊等語。爰依民法第767條、第821條規
    定及不當得利之法則，求為命(一)被上訴人應將系爭房屋占用
    系爭301地號土地如附圖Ｙ所示部分拆除， 並將占用如附圖
    Ｘ、Ｙ、Ｚ所示土地 ，面積計38.84平方公尺部分返還予上
    訴人及其他共有人全體。(二)被上訴人應給付上訴人新台幣（
    下同）488,716元及自94 年4月23日起至清償日止，按年息5
    ％計付利息之判決。被上訴人則以：系爭房屋並未越界建築
    。伊於74年 3月間向訴外人林月容購買系爭房屋及其坐落土
    地時，即均如現狀，伊並未有任何增、修改建行為。而林月
    容於58年系爭房屋建造完成，辦理建物所有權第一次登記前
    ，亦曾申請第一次測量，結果並未越界建築，經陽明山管理
    局核發使用執照辦理所有權登記。足見系爭房屋係合法建築
    且坐落於伊所有系爭297地號土地內，並無越界至系爭301地
    號土地上。惟因76年間台北市政府地政機關實施土地重測時
    ， 系爭301地號土地所有權人邵逸夫並未到場指界，伊又係
    新購系爭房地，並非原始起造人，無法明確指界，故乃依測
    量人員建議，參照舊地籍圖施測，而未依邵逸夫所興建之圍
    牆指界，伊復未留意重測結果，致兩造土地之界址重測雖有
    誤，但因經公告期滿未提異議而確定。從而，系爭房屋目前
    測量有越界之結果，實係地籍測量錯誤所致，並非有故意或
    過失越界建築之情事， 故本件越界建築情形，亦應有98年1
    月修正前民法第796條規定之適用， 上訴人不得請求移除系
    爭房屋越界部分。此外，上訴人請求拆除系爭房屋，並收回
    38.84平方公尺之土地， 僅增加原保留法定空地之面積，並
    不能再為其他建築工事之興建，所得利益極少，反之，伊須
    拆除房屋部分結構，影響房屋整體結構安全及經濟效益，所
    受損害甚大，上訴人執意拆除，顯屬權利濫用等語，資為抗
    辯。原審判決被上訴人應給付上訴人244,359元，及自94年4
    月23日起至清償日止，按年息5%計算之利息，並駁回上訴人
    其餘之訴。上訴人僅就請求拆屋還地敗訴部分聲明不服，提
    起上訴，並在本院聲明：(一)原判決關於駁回上訴人後開之訴
    部分廢棄。(二)被上訴人應將建號40376號房屋占用系爭301地
    號土地如附圖Ｙ所示部分拆除後，將所占用之如附圖Ｘ、Ｙ
    、Ｚ所示土地，面積38.84平方公尺， 返還上訴人及其他共
    有人。被上訴人就其敗訴部份，則未據聲明不服。
二、上訴人主張其於起訴時持有系爭 301地號土地所有權應有部
    分萬分之3076，及被上訴人所有系爭房屋有部分越界建築在
    系爭301地號土地上如附圖Ｙ所示部分， 並有占有使用空地
    如附圖Ｘ、Ｚ所示部分，共占用系爭301地號土地面積計38.
    84平方公尺之事實，業據其提出土地謄本及本院90年度上字
    第1105號確定判決所附台北市政府地政處測量大隊測量繪製
    之土地複丈成果圖為證（見原審卷第1第13頁及第2卷第26頁
    ），自堪信為真實。至上訴人主張被上訴人係無權占用系爭
    301地號土地， 應拆除系爭房屋占用上開土地如附圖Ｙ所示
    部分，返還該部分土地及如附圖Ｘ、Ｚ所示空地部分，則為
    被上訴人所否認，並以前揭情詞置辯。經查：
（一）被上訴人雖抗辯系爭房屋並未越界建築，上訴人所指越界
      結果，係因系爭301地號及297地號土地之界址於重測時發
      生錯誤所致云云，並因此而提起確認界址之訴。惟查被上
      訴人所提上開確認界址之訴，業經本院以90年度上字第
      1105號判決重新確認系爭301地號與297地號土地之界址，
      如台北市政府地政處測量大隊89年11月28日現場複丈繪製
      之土地複丈成東圖所示甲乙黑色實線所示，雖經被上訴人
      不服提起上訴，惟仍經最高法院裁定駁回其上訴而確定（
      見原審卷第2卷第19頁至第26頁及第47頁至第54頁所附各
      該判決），故被上訴人自應受該確定判決既判力之拘束（
      民事訴訟法第400條第1項及第401條第1項規定參照）。而
      依上開確定判決所確認之界址，系爭房屋仍有占用系爭30
      1地號土地如附圖Ｙ所示部分（見原審卷第2卷第26頁及第
      50頁至第51頁之台北市政府地政處測量大隊繪製之土地複
      丈成果圖），及占有使用如附圖Ｘ、Ｚ所示部分之空地，
      故被上訴人所云系爭房屋未越界建築，即非可取。
（二）按土地所有人建築房屋逾越疆界者，鄰地所有人如知其越
      界而不即提出異議，不得請求移去或變更其建築物，98年
      1月修正前民法第796條前段固定有明文。惟主張鄰地所有
      人知其越界而不即提出異議者，應就此項事實負舉證之責
      任（最高法院45年台上字第931號判例參照）。 本件被上
      訴人既援引此項規定抗辯上訴人不得請求移去系爭房屋占
      用301地號土地之部分，依上開說明， 自應由其就上訴人
      或原所有權人邵逸夫知其越界而不即提出異議之事實，負
      舉證之責任。惟查被上訴人僅稱系爭房屋於興建之初所坐
      落之位置與現今無異，當時申請建造執照及使用執照均未
      曾有越界建築之問題，甚者系爭房屋為建物登記前，辦理
      第一次申請測量時亦未發現有何越界建築，以及系爭房屋
      外之圍牆於上開房屋興建前即已存在且係邵逸夫所興建，
      供作本件二筆土地之界址，故系爭房屋並未越界建築，僅
      係土地重測時發生錯誤之結果所造成等語，並提出陽明山
      管理局建管單位於58年間就系爭房屋相關申請事項擬具之
      內部簽呈、58年 5月16日系爭房屋之建物測量圖、及系爭
      圍牆照片為證（見原審卷第1卷第64頁至第65頁、第229頁
      及本院卷第37頁）。惟查系爭301地號及297地號土地之界
      址業經本院90年度上字第1105號確定判決確認，依上開確
      認後之界址， 被上訴人所有之系爭房屋確有占用系爭301
      地號土地，已如前述。被上訴人再執界址有誤，主張適用
      修正前民法第796條規定以資抗辯，殊非有據 。又其所提
      出之上開證據資料充其量亦僅能證明系爭房屋於58年間興
      建時之位置及面積， 暨於系爭房屋興建時，其旁有1小路
      ，為林月容所有，及小路旁有邵逸夫興建之圍牆之事實，
      但並不足以證明邵逸夫有知悉林月容越界建築而未即時提
      出異議之事實，故亦難據為有利於被上訴人之認定。
（三）惟按權利之行使，不得違反公共利益，或以損害他人為主
      要目的，民法第148條第1項定有明文。又權利之行使，是
      否以損害他人為主要目的，應就權利人因權利行使所能取
      得之利益，與他人及國家社會因其權利行使所受之損失，
      比較衡量以定之。倘其權利之行使，自己所得利益極少而
      他人及國家社會所受之損失甚大者，非不得視為以損害他
      人為主要目的，此乃權利社會化之基本內涵所必然之解釋
      （最高法院71年台上字第737號判例參照）。 本件系爭房
      屋固有越界建築，占用系爭301地號土地面積26.88平方公
      尺。惟被上訴人抗辯如依上訴人所請，將系爭房屋越界建
      築部分予以拆除，勢必損害系爭房屋整體結構之安全性及
      經濟效用，故有權利濫用之情形。而查系爭房屋如僅拆除
      越界建築部分，將約有一半之外牆（承重牆）、基腳受波
      及，整體建築物之承載力因而亦會遭嚴重破壞或折損，並
      嚴重破壞基腳連成一體之特性，從而嚴重影響整體建築物
      之結構安全性；且系爭房屋已竣工使用37年，經台北市土
      木技師公會現況調查後，發現結構體混凝土強度最低已折
      損至僅約設計強度60%， 結構材料亦有日益老化及強度折
      損不均性等問題，對建築物結構安全性評估將增加更多的
      不確定性等情，業經原審囑託台北市土木技師公會進行結
      構安全鑑定明確， 有該公會提出之95年1月15日北土技字
      第9530064號結構安全鑑定報告書附卷可憑（ 見原審卷外
      放上開鑑定報告書）。而該公會並建議若需拆除，不能採
      部分拆除方式，而需採全部拆除，再以原核准建照設計圖
      尺寸及目前市面常用建材之手建方案重建，方能確保建物
      之整體結構安全性（見該公會提出之鑑定報告書第9頁）
      ，堪認系爭房屋越界部分之拆除，對於系爭房屋之整體結
      構安全性、使用效用與價值將產生重大損害。而查系爭房
      屋所占用前揭301地號土地部分，僅為該301地號土地沿界
      址附近之狹長形邊緣地帶，復位於上訴人自己新興建圍牆
      之外，業經原審及本院赴現場勘驗屬實（ 見原審卷第2卷
      第156頁、第157頁、 第159頁及本院卷第53頁至第54頁之
      履勘筆錄），另有被上訴人提出之現場照片及前揭本院90
      年度上字第1105號判決所附之土地複丈圖可憑（見原審卷
      第2卷第130頁至第134頁及第26頁）， 故如系爭房屋拆除
      後，上訴人仍需再耗費資金拆除圍牆，惟所得之土地可利
      用範圍卻屬有限。 次查上訴人已在系爭301地號土地上興
      建完成仰翠華廈之住宅大樓，被上訴人所有系爭房屋所占
      用系爭301地號土地部分， 僅屬該華廈法定空地之極小部
      分，此為兩造所不爭執，故上訴人取回土地，頂多充作法
      定空地之空間利用，對於土地之經濟效用及使用利益之增
      加顯然極微，堪認上訴人之權利行使，確有以損害他人為
      主要目的。上訴人雖主張如不令被上訴人拆除系爭房屋占
      用部分，將致系爭301地號土地共有人受有近5,000,000元
      之地價損失云云，惟查系爭房屋所越界占用部分之土地，
      因仰翠華廈之建造設計，於預留最低面積法定空地時，已
      將上開被上訴人占用部分扣除，故系爭房屋占用部分土地
      即可合法單獨分割轉讓（見原審卷第2卷第207頁所附台北
      市政府都市發展局函）， 而被上訴人亦表明願向系爭301
      地號土地全體共有人購買， 故對於上訴人及系爭301地號
      土地共有人而言，如不拆除系爭房屋而出售該占用部分土
      地，或向被上訴人請求相當租金之不當得利，均不會受有
      如上訴人所云之地價或不當得利之損失。因此，被上訴人
      抗辯上訴人所為拆除系爭房屋越界建築部分，返還土地之
      請求，有權利濫用等語，依前開說明，自屬有據。至被上
      訴人占用如附圖所示Ｘ、Ｚ所示部分土地，因均係空地，
      僅種植樹木及置放雜物，非屬系爭房屋之一部，故該部分
      尚無民法第148條第1項規定之適用，上訴人請求被上訴人
      返還上開空地部分，洵屬有據，應予准許。
三、綜上所述， 上訴人請求被上訴人返還無權占用系爭301地號
    土地上如附圖Ｘ、Ｚ所示部分之空地，面積各為6.42平方公
    尺及5.54平方公尺予上訴人及其他共有人全體，洵屬有據，
    應予准許 ；至請求被上訴人拆除系爭房屋占用系爭301地號
    土地上如附圖Ｙ所示部分，返還該部分土地予上訴人及其他
    共有人全體，則不應准許。從而，原審就上開應予准許部分
    ，所為上訴人敗訴之判決，即有未合。上訴論旨指摘原判決
    此部分不當，求予廢棄改判，為有理由；就上開不應准許部
    分，所為上訴人敗訴之判決，並無不合。上訴論旨仍執詞指
    摘原判決此部分不當，求予廢棄改判，為無理由。
四、據上論結，本件上訴為一部有理由，一部無理由，依民事訴
    訟法第449條第1項、第450條、第79條，判決如主文。
中    華    民    國    98    年    4    月    28     日
                    民事第十六庭
                        審判長法  官  劉靜嫻
                              法  官  呂淑玲
                              法  官  謝碧莉
正本係照原本作成。
如不服本判決，應於收受送達後20日內向本院提出上訴書狀，其
未表明上訴理由者，應於提出上訴後20日內向本院補提理由書狀
（均須按他造當事人之人數附繕本）上訴時應提出委任律師或具
有律師資格之人之委任狀；委任有律師資格者，另應附具律師資
格證書及釋明委任人與受任人有民事訴訟法第466條之1第1項但
書或第2項（詳附註）所定關係之釋明文書影本。
中    華    民    國    98    年    4     月    29    日
                              書記官  李翠齡
附註：
民事訴訟法第466條之1（第1項、第2項）：
對於第二審判決上訴，上訴人應委任律師為訴訟代理人。但上訴
人或其他法定代理人具有律師資格者，不在此限。
上訴人之配偶、三親等內之血親、二親等內之姻親，或上訴人為
法人、中央或地方機關時，其所屬專任人員具有律師資格並經法
院認為適當者，亦得為第三審訴訟代理人。


司法院資訊處製作；財團法人民間司法改革基金會備份。
